ACORDAO-COMPLETO-2429559

ACÓRDÃO 2703/2020 ATA 38/2020 - PLENÁRIO

VISTOS, relatados e discutidos estes autos de Representação, com pedido de medida cautelar, oferecida por Energiza Engenharia Eireli, em face de supostas irregularidades constantes do Pregão Eletrônico 8/2020, a cargo do Instituto Nacional do Seguro Social - Gerência Regional em São Paulo (INSS/SP) , que tem por objeto a contratação de empresa especializada para prestar serviços de manutenção predial de caráter preventiva e corretiva de risco e de demanda, de forma contínua, no interesse da Administração, com fornecimento de materiais, peças e componentes, nas instalações prediais dos imóveis de unidades prediais vinculadas a Superintendência Regional Sudeste I do INSS, 
ACORDAM os Ministros do Tribunal de Contas da União, reunidos em Sessão Plenária, diante das razões expostas pelo Relator, em:  
9.1. conhecer da representação, satisfeitos os requisitos de admissibilidade constantes no art. 113, § 1º, da Lei 8.666/1993, c/c os arts. 235 e 237, VII, do Regimento Interno deste Tribunal, e no art. 103, § 1º, da Resolução - TCU 259/2014;  
9.2. no mérito, considerar a representação improcedente;
9.3. indeferir o pedido de concessão de medida cautelar formulado pela representante, por ausentes os requisitos para sua adoção;
9.4. dar ciência à Gerência Regional em São Paulo do INSS, com fundamento no art. 9º, inciso I, da Resolução - TCU 315/2020, sobre as seguintes impropriedades/falhas, identificadas no pregão eletrônico 8/2020, para que sejam adotadas medidas internas com vistas à prevenção de outras ocorrências semelhantes: 
9.4.1. divergência havida entre aspectos das exigências de qualificação técnicas constantes dos itens 9.32 e 9.33.1 do edital e suas correspondentes no item 8.4.2 do termo de referência, ferindo o princípio do julgamento objetivo;
9.5. indeferir, com fulcro no art. 146, § 2º, do Regimento Interno/TCU, o pedido formulado pela representante, de ser considerada parte interessada no presente processo, mas autorizando, desde logo, a seus advogados, vista e cópia dos presentes autos, considerando que figuram entre os legitimados previstos no art. 62, caput e parágrafo único, da Resolução-TCU 259/2014, alterada pela Resolução-TCU 316/2020; 
9.6. encaminhar cópia deste Acórdão ao INSS e à representante, informando que o seu inteiro teor, incluindo o relatório e o voto que o fundamentam, poderá ser consultado no endereço www.tcu.gov.br/acordaos; e
9.7. arquivar os presentes autos, nos termos do art. 250, I, c/c art. 169, II, do Regimento Interno deste Tribunal.

Representação acerca de irregularidades no pregão eletrônico que tem por objeto contratação de empresa especializada para prestar serviços de manutenção predial de caráter preventiva e corretiva de risco e de demanda, de forma contínua.

Instituto Nacional do Seguro Social.

3. Representante: Energiza Engenharia Eireli (CNPJ 17.856.676/0001-84)

13.1. Ministros presentes: Ana Arraes (na Presidência), Walton Alencar Rodrigues, Augusto Nardes, Aroldo Cedraz, Raimundo Carreiro (Relator) e Bruno Dantas.
13.2. Ministros-Substitutos convocados: Marcos Bemquerer Costa e André Luís de Carvalho.
13.3. Ministro-Substituto presente: Augusto Sherman Cavalcanti.

RAIMUNDO CARREIRO

Trata-se de representação, com pedido de medida cautelar, oferecida por Energiza Engenharia Eireli, em face de supostas irregularidades constantes do Pregão Eletrônico 8/2020, a cargo do Instituto Nacional do Seguro Social - Gerência Regional em São Paulo (INSS/SP) , que tem por objeto a contratação de empresa especializada para prestar serviços de manutenção predial de caráter preventiva e corretiva de risco e de demanda, de forma contínua, no interesse da Administração, com fornecimento de materiais, peças e componentes, nas instalações prediais dos imóveis de unidades prediais vinculadas a Superintendência Regional Sudeste I do INSS, com valor estimado em               R$ 7.638.267,28 e vigência prevista de 12 meses, admita a prorrogação. 
2.	A Secretaria de Controle Externo de Aquisições Logística (Selog) , após exame técnico dos autos, propôs, em instrução às peças 18 e 19, conhecer da representação, indeferir o pedido de medida cautelar e, no mérito, considerá-la improcedente, in verbis:
"Instrução Inicial de Representação com Pedido de Cautelar
	A. Identificação do Processo

	TC Processo 029.535/2020-4
	Conhecimento. Indeferimento da cautelar. Ciência.

	Unidade Jurisdicionada
	Uasg

	Instituto Nacional do Seguro Social
	510178 - Gerência Regional em São Paulo - SP

	Objeto

	Contratação de empresa especializada para prestar serviços de manutenção predial de caráter preventiva e corretiva de risco e de demanda, de forma contínua, no interesse da Administração, com fornecimento de materiais, peças e componentes, nas instalações prediais dos imóveis de unidades prediais vinculadas a Superintendência Regional Sudeste I do INSS (peça 2, p. 1) .

	Representante
	CNPJ

	Energiza Engenharia Eireli
	17.856.676/0001-84

	Há pedido de Sustentação Oral?
	Procuração 

	Não
	Peça 13.

	Modalidade
	Número do Certame
	Tipo

	Pregão Eletrônico
	8/2020
	Menor preço por lote

	Vigência
	Valor Estimado

	12 meses, prorrogável (peça 2, p. 21) 
	R$ 7.638.267,28 (peça 2, p. 171-174) 

	Fase do Certame

	Em 25/8/2020, procedeu-se à homologação do certame (peça 17) .

	B. Alegações da Representante 

	A representante alega, em suma, que: 
a)	existe divergência entre critérios de qualificação técnica constantes do edital (itens 9.32 e 9.33.1) e aqueles que deveriam lhes corresponder literalmente no termo de referência (item 8.4.2) (peça 1, p. 2-5) ;  
b) 	foi inabilitada sob a alegação de que suas qualificações não atendiam aos critérios constantes dos itens 9.32 e 9.33.1 do edital, muito embora atendessem aos critérios do item 8.4.2 do termo de referência (peça 1, p. 2-5) ; e
c)	o INSS poderia ter realizado diligência saneadora de esclarecimento junto à representante relativamente à divergência, ao invés de simplesmente desclassificá-la, a teor do que restou decidido no Acórdão 3418/2014-TCU-Plenário, de relatoria do Ministro Marcos Bemquerer, segundo o qual (peça 1, p. 3) , as diligências se prestam a "aclarar os fatos e confirmar o conteúdo dos documentos que servirão de base para tomada de decisão da Administração nos procedimentos licitatórios".

	C. Exame de Admissibilidade

	Legitimidade do Autor

	a representante possui legitimidade para representar ao Tribunal?
 (Fundamento: art. 113, § 1º, da Lei 8.666/1993, c/c o art. 237 do Regimento Interno/TCU) 
	Sim

	Redação em Linguagem Compreensível

	A representação está redigida em linguagem clara e objetiva, contém nome legível, qualificação e endereço da representante?
 (Fundamento: art. 235 do Regimento Interno/TCU) 
	Sim

	Indício Concernente à Irregularidade ou Ilegalidade

	A representação encontra-se acompanhada do indício concernente à irregularidade ou ilegalidade apontada pelo autor?
 (Fundamento: art. 235 do Regimento Interno/TCU) 
	Sim

	Competência do TCU

	A representação trata de matéria de competência do TCU?
 (Fundamento: art. 235 do Regimento Interno/TCU) 
	Sim

	Interesse Público

	Os argumentos do autor indicam a possibilidade de existência de interesse público, caso restem comprovadas as supostas irregularidades apontadas na peça inicial.
 (Fundamento: art. 103, § 1º, da Resolução - TCU 259/2014) 
	Parcialmente

	Análise quanto ao interesse público: 
1.	A diferença de valores entre a proposta da representante e a proposta da empresa vencedora é de apenas R$ 39.833,96. Ante tal diferença, observa-se que a classificação da Representante não traria ganhos financeiros significativos para o INSS, mas, ao contrário, poderia resultar em prejuízos decorrentes do custo de uma eventual revogação do certame e lançamento de um novo.

	Conclusão quanto ao Exame de Admissibilidade

	2.	Nada obstante o interesse público esteja apenas parcialmente presente no caso ora em análise, a representação deve ser conhecida, de modo a que se proceda ao exame dos pressupostos da cautelar e ao exame de mérito, com fundamento no art. 113, § 1º, da Lei 8.666/1993, c/c os arts. 235 e 237, VII, do Regimento Interno/TCU, e no art. 103, § 1º, da Resolução - TCU 259/2014.

	D. Medida Cautelar - Avaliação dos Pressupostos

	Perigo da Demora

	Há decisão judicial ou administrativa, sem especificação de prazo, para suspender o andamento do processo licitatório ou a contratação?
	Não

	No caso de contratações não decorrentes de Registro de Preços:
	O contrato decorrente do certame já foi assinado?
	Não

	Análise:

	3.	Está configurado o pressuposto do perigo da demora uma vez que os autos contêm informação prestada pela representante no sentido de que o contrato não foi assinado até o presente momento (peça 1, p. 22) .

	Perigo da Demora Reverso

	O serviço/bem é essencial ao funcionamento das atividades da Unidade Jurisdicionada?
	Sim

	A Unidade Jurisdicionada está coberta contratualmente pelo serviço com razoável vigência (há a possibilidade de voltar a fase ou refazer o certame, a depender da consequência da concessão de cautelar no caso concreto) ou admite prorrogação excepcional?
	Não há informação

	Caso haja a possibilidade de manutenção do contrato com a atual prestadora dos serviços, as condições dessa contratação seriam melhores (menor preço e atendimento satisfatório) que o que se está em vias de contratar?
	Não há informação

	Análise:

	4.	Está configurado o pressuposto do perigo da demora reverso, tendo em vista que os serviços objeto do futuro contrato são de manutenção predial, caracterizado como serviços de natureza contínua, sem os quais outros serviços essenciais do ente jurisdicionado não podem ser desenvolvidos e diante da necessidade de manutenção do patrimônio predial da entidade.

	Plausibilidade Jurídica

	A Unidade Jurisdicionada está sujeita aos normativos supostamente infringidos?
	Sim

	Há plausibilidade nas alegações da representante ou nas verificações realizadas pela Unidade Técnica?
	Não

	Há indício de sobrepreço ou superfaturamento?
	Não

	Há grave risco de lesão ao erário, inexecução ou execução insatisfatória do objeto?
	Não

	Análise quanto à plausibilidade jurídica e quanto à necessidade de adoção de medida cautelar:

	5.	A representante alega divergência de conteúdo entre os itens 9.32 e 9.33.1 do edital (peça 2, p. 15) e aqueles que, literalmente, deveriam lhes corresponder no termo de referência - TR (item 8.4.2) (peça 2, p. 175) . 
6.	Alega que os quantitativos exigidos pelo edital são maiores que aqueles fixados no TR e que, no item 8.4.2 do TR, a comprovação de aptidão prescinde do requisito temporal de três anos.
7.	Examinando-se os fundamentos da representante, observa-se que as diferenças alegadas referem-se, em relação ao item 9.32 do edital, à comprovação de, ao menos, três anos de experiência nos atestados de aptidão; e, em relação ao item 9.33.1 do edital, requereu as seguintes medidas mínimas para as atividades abaixo relacionadas:
a) 	30.000m2 - Manutenção (ou construção e/ou instalação) de instalações elétricas prediais de baixa (380/220/110V) ;
b) 	30.000m2 - Manutenção (ou construção e/ou instalação) de instalações hidrossanitárias prediais;
c) 	30.000m2 - Manutenção (ou construção e/ou instalação) de sistemas de combate a incêndio; e
d) 	1.000 pontos físicos - Manutenção (ou construção e/ou instalação) em rede lógica (informática) .
8.	Do edital, consta que as quatro medidas acima relacionadas se referem às parcelas de maior relevância técnica e de valor significativo e correspondem a aproximadamente 50% do total das edificações (peça 2, p. 175-177) , o que atende ao valor máximo admitido já tradicionalmente por este tribunal.
9.	De acordo com a representante, ela teria atendido às medidas fixadas no termo de referência (peça 2, p. 175-177) , mas não logrou atingir as medidas acima relacionadas, fixadas pelo edital. Tampouco lhe foi possível comprovar aptidão de ao menos três anos para a prestação dos serviços, exigida no item 9.32 do edital. Logo, o conjunto dessas exigências a teria desclassificado.
10.	Observa-se, portanto, que as exigências de qualificação que desclassificaram a representante são duas, distintas e independentes entre si. A primeira delas diz respeito a um tempo mínimo de três anos de experiência, enquanto que a segunda delas se refere às medidas mínimas até então executadas em trabalhos anteriormente realizados. Ambas as exigências foram consideradas pelo ente licitante para desclassificá-la. Todavia, bastaria uma dessas exigências para que a desclassificação ocorresse do mesmo modo.
11.	Muito embora haja divergência entre o edital e o TR quanto às medidas mínimas necessárias, o mesmo não se verifica em relação ao tempo mínimo de experiência, de três anos. O TR, muito embora seja omisso quanto à exigência de tempo mínimo de experiência, o edital não o é. Não havendo divergência, mas mera omissão, prevalece a regra constante do edital. 
12.	Nesse sentido, mister se faz que se dê ciência ao INSS dessa falha encontrada no edital, para evitar que volte a ocorrer em futuras licitações.
13.	Ainda que pudesse haver margem de discussão quanto ao direito da representante em se ver classificada no certame decorrente da supramencionada divergência de medidas, a mesma margem de discussão não se verifica em relação ao tempo mínimo de experiência, de três anos, acima mencionado, visto se tratar de lacuna que pode e deve ser preenchida pelo edital ante o silêncio do termo de referência. O silêncio do TR não importa o afastamento da regra contida no edital, que sobre aquele deve prevalecer.
14.	Por essas razões, não deve prosperar a alegação da representante.
15.	Outra questão a merecer destaque no caso ora em exame diz respeito à preclusão da faculdade processual da representante de impugnar o edital, tal como ora busca fazê-lo na prática, porém a destempo. Dentro do prazo legal, a representante, tendo percebido a discrepância entre as informações constantes do edital e do TR, detinha a prerrogativa de reivincar perante o ente licitante que essas questões fossem esclarecidas. Não tendo exercido tal faculdade dentro desse prazo, verificou-se a perda do direito de manifestar-se no processo administrativo, isto é, a perda da capacidade de praticar o ato processual por não tê-lo feito no momento a ele destinado.
16.	Observe-se que, na fase externa da licitação, houve a concordância expressa da representante com os termos do edital e de seus anexos, declarando que nada havia a opor contra tais documentos (peça 11, p. 3) . Inaceitável, portanto, o fato de que a representante haja permanecido silente na etapa de impugnação do edital, momento em que deveria manifestar sua discordância quanto aos pontos que ora alega, para, somente mais tarde, extemporaneamente, exigir da Administração Pública o acolhimento de proposta incompatível com o edital e, alternativamente, a anulação do certame. 
17.	Caso a Administração assim procedesse, estaria a ferir o direito das demais licitantes à regular tramitação do procedimento licitatório, e, ainda mais especialmente, o princípio da segurança jurídica, princípio esse que garante que a Administração Pública não irá alterar as normas prescritas no ordenamento jurídico vigente com afronta ao direito adquirido, ao ato jurídico perfeito e à coisa julgada, em prejuízo de seus administrados. 
18.	A divergência detectada pela representante era de fácil detecção, visto que concernente aos requisitos de qualificação técnica, requisitos esses aos quais as empresas devem, em regra, prestar mais atenção, visto serem constantes motivos de desclassificação. A manifestação tardia de desconhecimento da divergência em questão não se coaduna com o comportamento que deve ser exigido de empresas experimentadas em procedimentos licitatórios. 
19.	A rigor, deveria a representante ter impugnado o edital, dentro do respectivo prazo, de modo a conferir à Administração a oportunidade de informar a todos os interessados a versão correta dos critérios dissonantes, se do edital ou se do termo de referência. Não o tendo  impugnado dentro do prazo, o exercício de tal direito restou precluso. Sua inação no prazo que lhe cabia impugnar o edital não pode ora ser compensada, de modo a beneficiá-la.
20.	Impende salientar que não se está a tratar, no presente caso, de exigências de qualificação técnica ilegais, mas de duas versões de exigências igualmente legais, pois ambas se veem em consonância com o ordenamento jurídico. Tanto as exigências constantes dos itens 9.32 e 9.33.1 do edital quanto aquelas dispostas no item 8.4.2 do termo de referência podem ser consideras válidas. 
21.	Caso se tratasse de exigências contrárias à legislação e à jurisprudência, não haveria dúvidas quanto à necessidade de sua correção por este Tribunal, a qualquer tempo, ainda que de ofício, visto que não se estaria a tratar de mera divergência normativa, mas da prática de ato contrário ao ordenamento. Todavia, em vista do fato de não haver ilegalidade nas exigências em si constantes de ambas as peças, edital e termo de referência, a via adequada para a correção das diferenças havidas entre os dispositivos contestados pela representante seria a impugnação do edital, que, no entanto, não foi a via eleita pela Representante, vindo a buscá-la, na prática, somente nesta oportunidade, ainda que sob a forma de representação.
22.	Em outro trecho de sua peça inicial, a representante alega que o INSS poderia ter realizado diligência saneadora de esclarecimento, relativamente à divergência, ao invés de simplesmente desclassificá-la. No entanto, as diligências saneadoras realizadas normalmente pelos entes licitantes têm por finalidade o esclarecimento de dúvidas do pregoeiro, em relação às propostas das licitantes, o que não se configurou no presente caso. Não se tem nos autos qualquer informação respeitante a dúvidas do pregoeiro que precisassem ser sanadas pela via da diligência. A diligência está voltada ao interesse da Administração e não ao interesse do particular, para o qual foram criados procedimentos específicos de defesa e de contraditório, a exemplo da impugnação do edital e do recurso administrativo. Ainda que se pudesse afirmar que o pregoeiro poderia realizar a diligência junto à representante como forma de evitar futuras contestações em torno da divergência verificada no item 9.33.1 do edital, o fato é que não havia motivo para uma diligência junto à representante, visto que essa não atendeu ao mínimo de experiência de três anos, constante do item 9.32 do edital, requisito esse que não revelava qualquer divergência com o TR, uma vez que presente apenas no edital.
23.	Além disso, a representante, diante das divergências presentes entre o edital e o TR deveria ter adotado a medida mais cautelosa, apresentando documentação que comprovasse atender os requisitos maiores e não os menores.
24.	Outrossim, se esclareça não haver se identificado nos autos fatos que revelem excessivo rigor no exame da proposta da representante, por parte do pregoeiro, a justificar a intervenção deste tribunal no caso em exame. As exigências feitas pela unidade jurisdicionada, ora contestadas pela representante, ficaram limitadas a 50% do total da edificação, para as parcelas relevantes, encontrando-se, portanto, dentro da margem aceitável pelo TCU.
25.	Feitas essas considerações, em que pese reste configurado o perigo da demora, ante a iminente assinatura do contrato, verificou-se, por outro lado, o perigo da demora reverso, ao mesmo tempo em que não se faz presente o pressuposto da plausibilidade jurídica das alegações da representante. Por esses motivos, propõe-se indeferir o pedido de medida cautelar e, no mérito, se declare a improcedência das alegações da representante, sem prejuízo de que se dê ciência à unidade jurisdicionada acerca da divergência havida entre aspectos das exigências de qualificação técnicas constantes dos itens 9.32 e 9.33.1 do edital e suas correspondentes no item 8.4.2 do termo de referência, de modo a evitar a repetição de tal ocorrência.

	E. Impacto dos Encaminhamentos Propostos

	Haverá impacto relevante na Unidade Jurisdicionada e/ou na sociedade, decorrente dos encaminhamentos propostos?
	Não

	F. Pedido de Ingresso aos Autos, de Informações/Vistas/Cópias, e de Sustentação Oral

	Há pedido de ingresso aos autos?
	Sim

	Análise:

	26.	Quanto ao pedido de ingresso formulado pelos advogados da Representante como parte interessada no presente processo (peça 1, p. 24) , propõe-se o seu indeferimento, pois não demonstrou sua razão legítima para intervir nos autos, nem a possibilidade de lesão a direito subjetivo próprio, à luz do art. 146, § 2º, do Regimento Interno/TCU c/c o art. 2º, § 2º, da Resolução-TCU 36/1995, com redação dada pelo art. 1º da Resolução-TCU 213/2008.

	Há pedido de informações/vistas/cópia do processo?
	Sim

	Análise:
27.	Quanto ao pedido de informações/vistas/cópia do processo de representação, formulado pelos advogados da Representante (peça 1, p. 24) , propõe-se o seu deferimento, tendo em vista que o pleiteante figura dentre os legitimados previstos no art. 62, caput e parágrafo único, da Resolução-TCU 259/2014, alterada pela Resolução-TCU 316/2020:
Art. 62. São legitimados para solicitar informações ou cópia os órgãos e autoridades que detiverem a prerrogativa constitucional e/ou legal para solicitá-las, bem assim aqueles que, por dever de ofício, estejam tratando do mesmo objeto de processo em tramitação no Tribunal.
Parágrafo único. As soluções de tecnologia da informação pertinentes do Tribunal de Contas da União devem possibilitar que advogados, delegados da Polícia Federal, procuradores e membros do Ministério Público credenciados, ainda que não vinculados a processo previamente identificado, possam acessar, de forma automática, processos eletrônicos, desde que demonstrado interesse para fins apenas de registro, salvo nos casos de processos ou peças classificados como sigilosos e observada a necessidade de registro, nas bases de dados do TCU, da identificação daquele que acessou, do conteúdo que foi acessado e de eventuais ações realizadas no processo durante o acesso. (AC) (Resolução-TCU nº 316, de 22/4/2020, BTCU Deliberações 75/2020) 
28.	No que tange às peças sigilosas do processo, propõe-se o indeferimento do pedido, considerando que poderá haver comprometimento à garantia da intimidade e da vida privada dos cidadãos envolvidos ou à preservação do sigilo sob tutela do TCU, à luz do que dispõe o art. 93 da Resolução-TCU 259/2014.

	Há pedido de sustentação oral?
	Não

	G. Processos Conexos e Apensos

	Há processos conexos noticiando possíveis irregularidades na contratação ora em análise?
	Não

	Há processos apensos?
	Não

	H. Proposta de Encaminhamento

	29.	Em virtude do exposto, propõe-se:
29.1.	conhecer da representação, satisfeitos os requisitos de admissibilidade constantes no art. 113, § 1º, da Lei 8.666/1993, c/c os arts. 235 e 237, VII, do Regimento Interno deste Tribunal, e no art. 103, § 1º, da Resolução - TCU 259/2014;
29.2.	no mérito, considerar a presente representação improcedente;
29.3.	indeferir o pedido de concessão de medida cautelar formulado pela Representante, tendo em vista a inexistência dos elementos necessários para sua adoção;
29.4.	dar ciência à Gerência Regional em São Paulo do INSS, com fundamento no art. 9º, inciso I, da Resolução - TCU 315/2020, sobre as seguintes impropriedades/falhas, identificadas no pregão eletrônico 8/2020, para que sejam adotadas medidas internas com vistas à prevenção de outras ocorrências semelhantes:
a) 	divergência havida entre aspectos das exigências de qualificação técnicas constantes dos itens 9.32 e 9.33.1 do edital e suas correspondentes no item 8.4.2 do termo de referência, ferindo o princípio do julgamento objetivo;
29.5.	indeferir, com fulcro no art. 146, § 2º, do Regimento Interno/TCU, o pedido formulado pela Representante, de ser considerada parte interessada no presente processo, mas autorizando, desde logo, a seus advogados, vista e cópia às peças não sigilosas dos presentes autos, considerando que figuram entre os legitimados previstos no art. 62, caput e parágrafo único, da Resolução-TCU 259/2014, alterada pela Resolução-TCU 316/2020;
29.6.	encaminhar cópia do acórdão que vier a ser prolatado ao INSS e à representante, informando que o seu inteiro teor, incluindo o relatório e o voto que o fundamentam, poderá ser consultado no endereço www.tcu.gov.br/acordaos; e
29.7.	arquivar os presentes autos, nos termos do art. 250, I, c/c art. 169, II, do Regimento Interno deste Tribunal."

3.	É o relatório.

8.1. Juliana Santos Silveira (53.423/OAB-DF) e outros, representando Energiza Engenharia Eireli.

Não atuou.

REPRESENTAÇÃO. INSTITUTO NACIONAL DO SEGURO SOCIAL - GERÊNCIA REGIONAL EM SÃO PAULO. PREGÃO ELETRÔNICO 8/2020. OMISSÃO DO TERMO DE REFERÊNCIA SUPRIDA PELO EDITAL. AUSÊNCIA DE IRREGULARIDADE. IMPROCEDÊNCIA. CIÊNCIA. ARQUIVAMENTO.

REPRESENTAÇÃO (REPR)

Secretaria de Controle Externo de Aquisições Logísticas (Selog).

Conforme assentado no relatório precedente, trata-se de representação, com pedido de medida cautelar, oferecida por Energiza Engenharia Eireli, em face de supostas irregularidades constantes do Pregão Eletrônico 8/2020, a cargo do Instituto Nacional do Seguro Social - Gerência Regional em São Paulo (INSS/SP) , que tem por objeto a contratação de empresa especializada para prestar serviços de manutenção predial de caráter preventiva e corretiva de risco e de demanda, de forma contínua, no interesse da Administração, com fornecimento de materiais, peças e componentes, nas instalações prediais dos imóveis de unidades prediais vinculadas a Superintendência Regional Sudeste I do INSS.
2.	A licitação foi homologada em 25/8/2020.
3.	A representante alegou, em suma, que os critérios de habilitação previstos no edital do certame divergiram dos critérios estabelecidos no termo de referência, o que acabou por culminar em sua inabilitação do pregão.   
4.	Por sua vez, a Selog, após exame técnico dos autos, propôs, conhecer da representação, indeferir o pedido de medida cautelar e, no mérito, considerá-la improcedente, dando-se ciência ao INSS da seguinte impropriedade:
"divergência havida entre aspectos das exigências de qualificação técnicas constantes dos itens 9.32 e 9.33.1 do edital e suas correspondentes no item 8.4.2 do termo de referência, ferindo o princípio do julgamento objetivo."
6.	Razão assiste à unidade técnica. Vejamos. 
7.	A representação deve ser conhecida pois satisfeitos os requisitos de admissibilidade constantes no art. 113, § 1º, da Lei 8.666/1993, c/c os arts. 235 e 237, VII, do Regimento Interno deste Tribunal, e no art. 103, § 1º, da Resolução - TCU 259/2014.
8.	Quanto à eventual concessão de cautelar, ressalto, na esteira do que defende a Selog, que resta ausente o pressuposto da plausibilidade jurídica. Ademais, está caracterizado o perigo da demora reverso.
9.	No que se refere ao mérito, a representação afigura-se improcedente, devendo, contudo, o INSS deve ser cientificado da divergência havida entre os aspectos das exigências de qualificação técnicas constantes dos itens 9.32 e 9.33.1 do edital e suas correspondentes no item 8.4.2 do termo de referência, a seguir transcritas:
Edital
"Qualificação Técnica:
9.32. Comprovação de aptidão para a prestação dos serviços em características, quantidades e prazos compatíveis com o objeto desta licitação, ou com o item pertinente, por período não inferior a três anos, mediante a apresentação de atestado (s) fornecido (s) por pessoas jurídicas de direito público ou privado.
9.33. Capacitação técnico-operacional (da empresa) : Comprovação de aptidão para desempenho de atividade pertinente e compatível em características e quantidades com o objeto da licitação, por meio da apresentação de atestados de capacitação técnico operacional, em nome da empresa licitante, fornecidos por pessoa jurídica de direito público ou privado, comprovando a execução, através de profissional (is) habilitado (s) nas áreas de engenharia elétrica, engenharia civil ou arquitetura; de serviços de características semelhantes, limitadas as parcelas de maior relevância do objeto da licitação; 
9.33.1. parcelas de maior relevância técnica e de valor significativo, mencionadas no subitem anterior, São as seguintes (adotando-se valores com aproximadamente 50% das dimensões dos prédios, visto ser suficiente para a comprovação da aptidão) - será considerada a experiência em manutenção e/ou operação ou equivalente em construção e/ou instalação, assim discriminada: 
a-) Manutenção (ou construção e/ou instalação) de instalações elétricas prediais de baixa (380/220/110 V) , em edificações totalizando uma área mínima de 30.000,00 m2; 
b-) Manutenção (ou construção e/ou instalação) de instalações hidrossanitários prediais, em edificações totalizando uma área mínima de 30.000,00 m2; 
c-) Manutenção (ou construção e/ou instalação) de sistemas de combate a incêndio, em edificações totalizando uma área mínima de 30.000,00 m2; 
d-) Manutenção (ou construção e/ou instalação) de rede elétrica estabilizada e aterrada para microcomputadores e/ou computadores e periféricos; 
e-) Manutenção (ou construção e/ou instalação) em rede lógica (informática) com no mínimo 1.000,00 pontos físicos;"
Termo de referência
"8.4. DA QUALIFICAÇÃO TÉCNICA
8.4.2 Capacitação técnico-operacional (da empresa) : Comprovação de aptidão para desempenho de atividade pertinente e compatível em características e quantidades com o objeto da licitação, por meio da apresentação de atestados de capacitação técnico operacional, em nome da empresa licitante, fornecidos por pessoa jurídica de direito público ou privado, comprovando a execução, através de profissional (is) habilitado (s) nas áreas de engenharia elétrica, engenharia civil ou arquitetura; de serviços de características semelhantes, limitadas às parcelas de maior relevância do objeto da licitação;"
10.	Note-se que, diferentemente do termo de referência, o edital previu que a aptidão técnica deveria ser comprovada mediante experiência mínima de 3 anos e, para as parcelas de maior relevância técnica e de valor significativo, a experiência deveria abarcar quantidades mínimas até então executadas pela licitantes.
11.	Ambas as exigências previstas no edital foram invocadas pelo INSS para desclassificar a representante.
12.	É consabido que a exigência constante do item 9.33.1 do edital não encontra correspondente no termo de referência (medidas mínimas até então executadas em trabalhos anteriormente realizados) . No entanto, a experiência exigida para a execução do objeto licitado consta de ambos os documentos (edital e termo de referência) .
13.	O fato de o termo de referência não estabelecer, expressamente, o tempo mínimo do período de experiência a ser comprovado não impede que o edital supra a omissão. Conforme arguido pela unidade técnica, não "havendo divergência, mas mera omissão, prevalece a regra constante do edital".  
14.	Ademais, há de se ressaltar que, mesmo facultada a oportunidade para as licitantes suscitarem a omissão do termo de referência, a representante não o fez.
15.	Improcedente, portanto, a representação.
16.	Não obstante, à luz do que instruiu a Selog, o INSS deve ser cientificado da impropriedade de modo a evitar a repetição de tal ocorrência. 
17.	Por fim, quanto ao requerimento da representante para ser habilitada como interessada no feito, o pedido há de ser indeferido, pois a requerente não logrou demonstrar sua razão legítima para intervir nos autos, nem a possibilidade de lesão a direito subjetivo próprio, à luz do art. 146 do Regimento Interno/TCU c/c o art. 2º, § 2º, da Resolução TCU 36/1995, com redação dada pelo art. 1º da Resolução TCU 213/2008.    	
18.	Ante o exposto, acolho as propostas da unidade técnica, cujos fundamentos integram as presentes razões de decidir, e Voto no sentido de que seja adotado o Acórdão que ora submeto a este Plenário.
TCU, Sala das Sessões Ministro Luciano Brandão Alves de Souza, em 23 de setembro de 2020.
RAIMUNDO CARREIRO 
Relator